【裁判字號】    93,重訴,195
【裁判日期】    951004
【裁判案由】    返還土地
【裁判全文】
臺灣臺中地方法院民事判決  93年度重訴字第195號
原  告  即
承當訴訟人  台中縣政府
法定代理人  丁○○
訴訟代理人  廖文偉
            林瓊嘉  律師
複代理人    方鴻枝  律師
被      告  甲○○
            丙○○
            乙○○
上列三人共同
訴訟代理人  林開福  律師
複代理人    蔡琇媛  律師
            林堡欽  律師
當事人間返還土地事件，本院於95年9月20日言詞辯論終結，判
決如下：
    主    文
被告應將坐落台中縣神岡鄉○○○段后寮小段一三三之二地號如
附圖所示Ａ部分面積七六四六平方公尺土地上之作物拆除後，將
前開土地回復原狀返還原告，及自民國九十年一月一日起至返還
前開土地日止，按年給付原告新台幣陸仟元。
訴訟費用由被告負擔。
本判決於原告以新台幣陸佰陸拾萬元供擔保後，得假執行，但被
告如以新台幣貳仟萬元為原告供擔保，得免假執行。
    事實及理由
壹、程序方面：
    按訴狀送達後，原告不得將原訴變更或追加他訴，但減縮應
    受判決事項之聲明者，不在此限；民事訴訟法第255條第1項
    第3款定有明文。又訴訟繫屬中，為訴訟標的之法律關係，
    雖移轉於第三人，於訴訟無影響，但第三人如經兩造同意，
    得聲請代當事人承當訴訟，民事訴訟法第254條第1項但書亦
    定有明文。所謂於訴訟無影響，係指當事人不因為訴訟標的
    之法律關係移轉於第三人而影響關於為訴訟標的之法律關係
    之要件而言。本件坐落台中縣豐原市神岡鄉○○○段后寮小
    段133之2地號土地（下稱系爭土地）原管理機關為原告空軍
    總司令部，嗣於94年間移由台中縣政府為管理機關，有不動
    產登記簿謄本及財政部國有財產局函文在卷可按，且為被告
    所是認。依首揭當事人恆定原則，空軍總司令部為前開訴訟
    標的之法律關係雖不受影響，惟系爭土地之管理機關既已移
    由台中縣政府管理，空軍總司令部及台中縣政府復均聲請由
    台中縣政府承當訴訟，且為被告所同意，揆諸民事訴訟法第
    254條第1項但書之規定，自應准由台中縣政府承當本件訴訟
    。又原告原係對於張瑞之全體繼承人甲○○等8人，依民法
    第767條規定，提起返還系爭土地之訴，嗣因系爭土地之實
    際占用人僅被告甲○○、丙○○及乙○○，遂撤回對其餘被
    告之起訴，且對於返還相當租金賠償金之起算時日，亦減縮
    自民國 (下同)90 年1月1日起，按年給付新台幣 (下同)6,0
    00元，核係減縮應受判決事項之聲明，依首揭規定，自應准
    許之，合先說明。
貳、實體方面：
一、原告主張：系爭土地為國有，目前登記台中縣政府為管理機
    關，訴外人張瑞之繼承人曾以系爭土地與前管理機關空軍總
    司令部間有租賃關係，提起租佃爭議事件，然該租賃關係業
    經空軍總司令部於前案審理期間為終止之意思表示而消滅，
    且經本院88年訴字第1753號、台灣高等法院台中分院89年上
    字第194號及90年再字第3號判決確定在案。系爭土地已無任
    何租賃關係存在，則被告甲○○、丙○○及乙○○自屬無權
    占有系爭土地，原告本於所有權及不當得利法律關係，自得
    訴請被告返還土地，及返還相當租金之不當得利，並聲明如
    主文所示，且陳明願供擔保，請准宣告假執行。
二、被告則以：系爭土地之前管理機關空軍總司令部與被告之被
    繼承人張瑞間有租賃關係存在，雖於協議書內，約定「乙方
    （張瑞）在農耕期間，甲方若因軍事需要無條件隨時收回所
    提供之隙地，並終止本協議書，乙方不得以任何理由推諉及
    要求補償」。然本件國防部空軍司令部收回系爭土地，目的
    在於撥為台中縣警察局成立豐洲派出所，並非基於軍事需要
    ，顯與當初之約定不合。另案未審查原告是否確實以系爭土
    地撥為台中縣警察局成立豐洲派出所之用，僅以原告有此等
    用途即認可收回系爭土地。況且原告從未曾向張瑞或其繼承
    人為終止租約之意思表示，被告之被繼承張瑞與國防部空軍
    司令部間就系爭土地所簽訂之租約仍繼續存在，且由被告繼
    承之，被告並非無權占有。縱令該租賃關係業已消滅，被告
    獲有相當於租金之不當得利，自應以租賃關係存在期間之租
    金為度等語置辯。並聲明：原告之訴駁回；如受不利之判決
    ，願供擔保請准宣告免為假執行。
三、按原告主張系爭土地係原告所管理之國有土地，而被告甲○
    ○、丙○○及乙○○現占用如附圖所示Ａ部分，面積7,646
    平方公尺之土地種植果樹及破布子等作物等情，為被告3人
    所不爭執，業經原告提出土地登記簿謄本一份、現場照片2
    張為證，且經本院會同台中縣豐原地政事務所至現場勘驗並
    測量，有勘驗筆錄一份及複丈成果圖一份在卷可稽，原告所
    主張之上開事實，堪信為真實。按所有人對於無權占有或侵
    奪其所有物者，得請求返還之，對於妨害其所有權者，得請
    求除去之。民法第767條定有明文。又國有財產撥給各地國
    家機關使用者，名義上雖仍為國有，實際上即為使用機關行
    使所有人之權利，故本院對於是類財產，向准由管領機關起
    訴，代國家主張所有權人之權利，最高法院51年台上字第
    2680 號判例亦著明文。是原告基於系爭土地管理機關之地
    位，代土地所有人─中華民國行使民法第767條所有人之權
    利，提起本件訴訟，於法有據。
四、本件被告雖是認占用系爭土地如附圖所示Ａ部分，面積7,64
    6平方公尺之土地，惟否認其無權占用如上開土地，並以前
    詞置辯，則本件爭執要點厥為被告是否有權占用系爭土地？
    亦即被告之被繼承人張瑞與系爭土地之前管理機關空軍總司
    令部間就系爭土地之租賃關係是否仍有效存在? 經查：
１、系爭土地之前管理機關空軍總司令部與被告之被繼承人張瑞
    間於53年間雖存有耕地租約關係，有租金收據及58年間空軍
    610部隊長與張瑞簽署之耕地租賃契約書附台灣高等法院台
    中分院89年度上字第194號卷證可稽，業經本院依職權調閱
    前開證卷核閱無訛，兩造對上開資料亦不爭執，惟系爭國有
    土地撥用後，應依原定計畫用途管理使用，不得將土地出租
    予私人，本件國防部空軍司令部對於系爭土地之出租行為，
    自屬未依計畫用途管理使用，違反系爭土地使用之目的性，
    管理機關對違反法令規定之行為，依國有土地管理相關法令
    收回者，乃國家公權力之行使，本無耕地三七五減租條例第
    19條、第20條規定之適用。又被告之被繼承人張瑞早於65年
    8月10日與空軍總司令部之空軍1904部隊639福利營站聘請農
    耕輔導人員協議書中已簽署：「乙方（指張瑞）在農耕期間
    ，甲方（指被上訴人）若因軍事需要無條件隨時收回所提供
    之隙地，並終止本協議書，乙方不得以任何理由推諉及要求
    任何補償」等語；又於69年12月1日因張瑞陳情欲續耕系爭
    土地，經空軍總司令部派員疏導結果，張瑞亦簽署：「若軍
    方確實需用該土地時，願意隨時奉還，無任何異議」等語，
    上協議書、疏導書均附前開卷證，且為兩造所不爭執，是以
    空軍總司令部於需用系爭土地時，張瑞即應無條件返還之，
    而張瑞之法定繼承人，既繼承張瑞就系爭土地之租賃關係，
    亦應受此約定之拘束。
２、本件系爭土地之前管理機關於台灣高等法院台中分院89年度
    上字第194號案件審理中於89年7月27日以準備書狀向張瑞之
    繼承人全體主張收回系爭土地改撥為台中縣警察局成立豐洲
    派出所作為維持當地治安，及清泉崗空軍基地外圍協防單位
    之用，該準備書狀於是日由張瑞之被繼承人之訴訟代理人收
    受，依前開說明，系爭土地原係供軍事預備陣地用地，國防
    部空軍司令部對上開違反法令規定之出租行為，於管理機關
    表示需用該土地，而依國有土地管理相關法令向張瑞之繼承
    人全體為收回之意思表示，乃行使國家公權力，則系爭土地
    被告被繼承人張瑞與國防部空軍司令部間之租賃關係於89年
    7月27日國防部空軍司令部為收回之意思表示到達時，業已
    終止，此部分業經台灣高等法院台中分院89年度上字第194
    號判決確定在案，空軍總司令部僅需向張瑞之被繼承人全體
    表明需用該土地，即已符合上揭協議書、及疏導書約定可予
    收回之要旨，至軍事需要之細部內容，及實際使用方式為何
    ，本非被告等人所得置喙，非可以此而謂空軍總司令部本於
    公權力之行為所為收回通知之終止租賃契約不生效力，被告
    辯稱系爭土地尚有租賃關係存在，自不足取。被告占用系爭
    土地如附圖所示Ａ部分，面積7,646平方公尺土地，既無法
    律上之權源，則原告依所有權法律關係，請求被告將坐落上
    開土地上之作物拆除後，將土地返還原告，於法有據，應予
    准許。
五、次按，無法律上之原因而受利益，致他人受損害者，應返還
    其利益，為同法第179條前段所明定。而無權占有他人土地
    ，可能獲得相當於租金之利益，此為社會通常之觀念。（最
    高法院61年台上字第1695號判例參照）。本件被告3人無權
    占用原告所管理之土地受有利益，致原告受有損害，原告主
    張被告3人應返還無權占用原告管理土地所受相當於租金之
    不當得利，於法有據。然查，本件系爭土地自53年起並非用
    以建築房屋，而係純供種植農作物之用，目前土地上仍種植
    果樹及破布子等農作物，有勘驗筆錄在卷可稽，且為原告所
    不爭，依89年7月27日終止時之租賃契約年租金為6000元，
    有協議書附前開本院88年度訴字第1753號卷證可佐，為兩造
    所不爭，再參酌原告收回系爭土地後，將列為豐洲村豐洲公
    園第三期工程範圍用地以觀，本院斟酌系爭土地以往之使用
    情形，系爭土地所處位置及日後之使用目的，被告3人占用
    土地之利益尚與租賃關係存在時之狀態相近等一切情狀，認
    原告之請求以每年租金6000元計算之損害金方屬允當。本件
    原告於93年4月21日對被告提起訴訟，則原告請求被告3 人
    自90年1月1日起至交還系爭土地如附圖所示Ａ部分之日止，
    按年返還原告相當於租金之不當得利6000元，為有理由。
六、綜上所述，原告基於所有權物上請求權，請求被告3人將坐
    落系爭土地如附圖所示Ａ部分，面積7646平方公尺土地上作
    物拆除後，並將土地返還予原告；原告基於不當得利返還請
    求權請求被告3人應自90年1月1日起，至返還前開無權占有
    土地之日止，按年給付原告6,000元之不當得利為有理，亦
    應准許，應予准許。
七、兩造陳明願供擔保請為宣告假執行或免為假執行，經核均與
    規定相符，爰分別酌定相當之擔保金額予以宣告。
八、本判決之基礎已臻明確，兩造其餘攻擊防禦方法及舉證，核
    與判決無影響，爰不一一論述，併此敘明。
九、訴訟費用負擔之依據，依民事訴訟法第85條第1項前段。
中    華    民    國    95    年    10    月    4    日
                  民事第三庭    法  官  林靜芬
正本係照原本作成。
如對本判決上訴，須於判決送達後20日內向本院提出上訴狀。
中    華    民    國    95    年    10    月    4    日
                                書記官


司法院資訊處製作；財團法人民間司法改革基金會備份。
